ACORDAO-COMPLETO-2435263

ACÓRDÃO 11610/2020 ATA 37/2020 - SEGUNDA CÂMARA

VISTA, relatada e discutida esta tomada de contas especial, instaurada pelo extinto Ministério da Integração Nacional em desfavor de João Carlos Vieira Gediel, ex-prefeito de Quaraí/RS (gestões 2005-2008 e 2009-2012) , em razão da não aprovação da prestação de contas do Convênio 076/2005-MI, Siafi 538524.
ACORDAM os ministros do Tribunal de Contas da União, reunidos em sessão da 2ª Câmara, ante as razões expostas pela relatora, e com fundamento nos arts. 1º, inciso I, 16, inciso III, alíneas "b" e "c" e § 3º, 19, 23, inciso III, 26, 28, inciso II, e 57 da Lei 8.443/1992 c/c os arts. 1º, inciso I, 209, incisos II e III, 210, 214, inciso III, alínea "a", 215 a 217 e 267 do Regimento Interno, em: 
9.1. julgar irregulares as contas de João Carlos Vieira Gediel;
9.2. condená-lo ao recolhimento aos cofres do Tesouro Nacional das quantias a seguir especificadas, atualizadas monetariamente e acrescidas de juros de mora a partir das datas discriminadas até a data do pagamento, abatida a quantia já ressarcida;
	Data de referência
	Valor
	D/C

	29/12/2005
	381.612,00
	D

	2/8/2007
	86.000,00
	D

	13/3/2009
	16.972,99
	C

9.3. aplicar-lhe multa de R$ 290.000,00 (duzentos e noventa mil reais) , a ser recolhida aos cofres do Tesouro Nacional, com atualização monetária calculada da data deste acórdão até a data do pagamento, se este for efetuado após o vencimento do prazo abaixo estipulado;
9.4. fixar prazo de 15 (quinze) dias, a contar da notificação, para comprovação, perante o Tribunal, do recolhimento da dívida acima imputada;
9.5. autorizar a cobrança judicial da dívida, caso não atendida a notificação;
9.6. autorizar o seu pagamento em até 36 (trinta e seis) parcelas mensais consecutivas, caso venha a ser solicitado pelo responsável antes do envio do processo para cobrança judicial;
9.7. fixar o vencimento da primeira parcela em 15 (quinze) dias, a contar do recebimento da notificação, e o das demais a cada 30 (trinta) dias, com incidência dos respectivos encargos legais sobre o valor de cada prestação; 
9.8. alertar ao responsável que a inadimplência de qualquer parcela acarretará vencimento antecipado do saldo devedor;
9.9. enviar cópia desta deliberação ao procurador-chefe da Procuradoria da República no do Rio Grande do Sul, para as providências cabíveis.

Tomada de Contas Especial em que se analiisa convênio celebrado entre o Ministério da Integração Nacional e o Município de Quarai/RS, com o objetivo de Fortalecimento do APL Mineral na região de Quaraí - RS (Projeto de lapidação e artesanato mineral - Cooperativa de garimpeiros e unidades comunitárias - SPR).

Segunda Câmara

Ministério da Integração Nacional (extinto) e Município de Quaraí/RS.

3. Responsável: João Carlos Vieira Gediel (CPF XXX.424.830-XX).

Augusto Nardes (na Presidência).

13.1. Ministros presentes: Augusto Nardes (na Presidência), Aroldo Cedraz, Raimundo Carreiro e Ana Arraes (Relatora).
13.2. Ministro que alegou impedimento na Sessão: Augusto Nardes (na Presidência).
13.3. Ministros-Substitutos presentes: Marcos Bemquerer Costa e André Luís de Carvalho.

ACORDAO-COMPLETO-2513627

Acórdão 17195/2021 - Segunda Câmara

ACORDAO-COMPLETO-2530059

Acórdão de Relação 2596/2022 - Segunda Câmara

Acórdão de Relação

ANA ARRAES

Transcrevo, a seguir, a instrução elaborada por auditor da Secretaria de Controle Externo de Tomada de Contas Especial - SecexTCE, que contou com a anuência de seus dirigentes e do Ministério Público junto ao TCU - MPTCU (peças 29 a 32) :
"INTRODUÇÃO
Cuidam os autos de tomada de contas especial instaurada pelo então Ministério da Integração Nacional em desfavor de João Carlos Vieira Gediel (CPF XXX.424.830-XX) , ex-Prefeito de Quaraí / RS, em razão da não aprovação da prestação de contas do Convênio 076/2005-MI, Siafi 538524, celebrado entre o Ministério da Integração Nacional e aquele Município, que teve por objeto o apoio ao setor mineral do Rio Grande do Sul - Mesorregião Metade Sul do Rio Grande do Sul, visando aumentar o desenvolvimento sustentável dos garimpos de ametista e ágata em Quaraí, Barra do Quaraí, Santana do Livramento e municípios produtores adjacentes.
HISTÓRICO 
Conforme disposto na Cláusula Quarta do convênio (peça 5, p. 62 a 64) , foram previstos R$ 497.612,00 para a execução do objeto, dos quais R$ 467.612,00 seriam repassados pelo concedente e R$ 30.000,00 corresponderiam à contrapartida. 
Os recursos federais foram transferidos em três parcelas, mediante as ordens bancárias 2005OB902469, 2005OB902470 e 2007OB901930, nos valores de R$ 373.120,00, R$ 8.492,00 e R$ 86.000,00, emitidas em 29/12/2005, 29/12/2005 e 2/8/2007, respectivamente (peça 6, p. 9 e 10 e peça 8, p. 3) .
O ajuste vigeu no período de 26/12/2005 a 30/9/2008, e previa a apresentação da prestação de contas até 29/11/2008, conforme Cláusulas Terceira e Nona do Termo de Convênio (peça 5, p. 62) , alterado pelo Primeiro Termo de Prorrogação Ex-ofício do Prazo de Vigência de Convênio, de 21/12/2006 (peça 6, p. 18) , pelo Segundo Termo de Prorrogação Ex-ofício do Prazo de Vigência de Convênio, de 21/12/2006 (peça 8, p. 7) e pelo Primeiro Termo Aditivo ao Convênio (peça 8, p. 50 a 52) .
A prestação de contas final foi apresentada em 18/3/2009, conforme documentação que acompanhou o Ofício nº 084/2009 (peça 8, p. 71 e 72 e peças 9 a 16, até p. 10) .
Em 9/8/2010, foi emitida a Nota Técnica 117/10/EPSL/DPS/SPR/MI (peça 16, p. 66 a 68) , a qual concluiu que 'a consecução do objeto do convênio ficou prejudicada', porém sem informar outros detalhes acerca da execução do convênio.
Posteriormente, foi elaborado o Parecer Técnico 18/2012/CGCC/SDR/MI, de 16/11/2012 (peça 16, p. 94 e 95 e peça 17, p. 1 e 2) , cuja conclusão foi a que segue:
Considerando que o proposto em agregar o valor da matéria prima por meio de processo diversos de beneficiamento e adoção de novas tecnologias para absorção nos mercados interno e externo, criando alternativas para aproveitamento dos resíduos e rejeitas, contribuindo para os impactos ambientais causados pelas atividades da mineração e industrialização não foram totalmente alcançados sugerimos a glosa de 70,12% referente as oficinas e a consultoria de processos gerenciais, não executados e os bens encontrados nos Municípios de Barra do Quaraí e Santana do Livramento deteriorados o que corresponde em abandono do bem público pelo Convenente, nesse caso não houve boa e aplicação aos recursos repassados.
A Informação Financeira 084/2013/CAPC/CGCONV/DGI/SECEX/MI, de 18/6/2013 (peça 17, p. 17 a 22) , concluiu notificar o responsável, por edital, em 20/6/2013 (peça 17, fl. 30) , para que recolhesse a glosa financeira proporcional, no montante de R$ 327.897,49.
O município foi notificado da glosa por meio do Ofício 587/2013/DGI/SECEX/MI, de 20/6/2013 (peça 17, p. 23 a 29) .
O registro de inadimplência no Cadastro de Convênios do Siafi do município de Quaraí/RS foi proposto pelo Despacho 910/2013/CGCONV/DGI/SECEX/MI, de 19/8/2013 (peça 17, p. 34) e comunicado por meio do Ofício 587/2013/DGI/SECEX/MI, de 20/6/2013 (peça 18, p. 28) .
Pelo Ofício 284/2013, de 21/8/2013 (peça 17, p. 38 a 75) , aquele Município manifestou sua discordância em relação à glosa proposta pelo Parecer Técnico 18/2012/CGCC/SDR/MI e requereu a abstenção do registro da inadimplência no Siafi, bem como a realização de nova vistoria por técnico do Ministério da Integração Nacional.
Além disso, o município de Quaraí/RS propôs ação civil pública junto à Justiça Federal contra o ex-prefeito João Carlos Vieira Gediel, em 5/12/2013 (peça 18, p. 38 a 62 e peça 19, p. 1 a 16) e ingressou com representação contra aquele ex-administrador junto ao Ministério Público Federal, em 9/12/2013 (peça 18, p. 3 a 36) .
O Ministério da Integração Nacional sugeriu a suspensão do registro da inadimplência no SIAFI conforme conta no Despacho 1252/2013/CDTCE/CGCONV/DGI/SECEX/MI, de 13/12/2013 peça 19, p. 17) .
O Parecer Técnico 001/2014/CGCC/SDR/MI, de 28/7/2014 (peça 19, p. 21 a 56) , reuniu as informações constantes na Nota Técnica 117/10/EPSL/DPS/SPR/MI, no Parecer Técnico 18/2012/CGCC/SDR/MI e nas justificativas do município contidas no Ofício 284/2013, para opinar, conclusivamente, que: 
47. Entende-se que a aquisição dos equipamentos e as capacitações superficiais realizadas ao longo da execução do convênio não serviram ao proposito inicial de apoio ao setor mineral do Rio Grande do Sul, não logrando êxito no desenvolvimento da região.
48. Ante ao exposto, considerando que a finalidade do convênio não foi alcançada, no que tange aos objetivos gerais e especificos delineados no projeto, assim como ficou evidenciado o descaso na conservação e manutenção da coisa pública pelo ente executor.
49. Nesse sentido, sugere-se a glosa total de todos os recursos federais repassados na execução do convênio.
A Coordenação-Geral de Prestação de Contas de Convênios informou ao município, pelo Ofício 427/2014/CGCONV/DGI/SECEX/MI, de 29/8/2014 (peça 20, p. 13) , que a área técnica daquele Ministério retificou a glosa parcial de R$ 348.036,51 para a glosa total de R$ 467.612,00, conforme o Parecer Técnico 001/2014/CGCC/SDR/MI.
A Informação Financeira 052/2015/DTCE/CDTCE/CGCONV/DGI/SECEX/MI, de 5/8/2015 (peça 20, p. 20 a 23) , opinou notificar o ex-Prefeito João Carlos Vieira Gediel da glosa técnica integral de R$ 467.612,00, a ser atualizada, deduzindo-se o saldo já recolhido de R$ 16.972,99 (peça 9, p. 18) .
Foram realizadas tentativas de notificação do responsável por meio dos ofícios 515/2015/DGI/SECEX/MI, de 7/8/2015 (peça 20, p. 24 a 27) , e 574/2015/DGI/SECEX/MI, de 11/9/2015 (peça 20, p. 32 a 35) , as quais não lograram êxito. Uma vez que não foi localizado, o ex-Prefeito foi notificado pelo Edital de Notificação 28/2015 (peça 20, p. 39 a 43) . 
O Parecer Financeiro 058/DTCE/CDTCE/CGCONV/DGI/SECEX/MI, emitido em 5/4/2016 (peça 20, p. 45 a 52) , concluiu por:
a) não aprovar as contas em virtude da glosa técnica integral e instaurar a TCE no valor de R$ 467.612,00 de Recursos Federais, a ser atualizado em desfavor do Sr. João Carlos Vieira Gediel, Ex-Prefeito de Quaraí;
b) autorizar o lançamento da importância de R$ 467.612,00 na Conta Contábil 'Créditos a receber decorrentes de falta ou irregularidade de comprovação - Tomada de Contas Especial' do SIAFI em nome do Sr. João Carlos Vieira Gediel, atualizado monetariamente de acordo com a legislação vigente, dando-lhe o crédito de R$ 16.972,99;
c) manter suspenso o registro de inadimplência do Município no SIAFI, tendo em vista que o Município conta com outro Gestor que não o faltoso; e
d) determinar o encaminhamento do processo à Coordenação de Contabilidade/DCE para emissão do Relatório de Tomada de Contas
Em 18/8/2016, é emitido o Relatório de Tomada de Contas Especial 038/216, em que o tomador de contas reitera a responsabilidade do ex-Prefeito, e encaminhado à Assessoria Especial de Controle Interno - AECI do ministério em 23/8/2016 (peça 20, p. 62 a 72) .
A AECI/MIN encaminhou o processo à Diretoria de Auditoria de Pessoal, Previdência e Trabalho da Secretaria Federal de Controle Interno por intermédio de seu Ofício 472/AECI/GM/MI, de 25/8/2016 (peça 20, p. 73 e 74) .
Em 25/10/2016, foi emitido o Relatório de Auditoria 1038/2016, acompanhado do correspondente Certificado de Auditoria. O encarregado da análise registra, no item 4 do relatório, o lapso temporal entre o término da vigência do convênio (setembro de 2008) e a finalização da apuração conclusiva (julho de 2014) . Ao final, o relatório conclui pela responsabilização de João Carlos Vieira Gediel, tendo sido certificada a irregularidade das contas (peça 20, p. 75 a 80) . 
O dirigente do órgão de controle interno concluiu pela irregularidade das contas em parecer de 25/10/2016, e o Ministro de Estado da Integração Nacional atestou haver tomado conhecimento das conclusões contidas no processo em pronunciamento de 26/12/2016 (peça 20, p. 81 e 92, respectivamente) . 
Submetida a este Tribunal, a TCE foi instruída (peça 21) pelo auditor da então Secretaria de Controle Externo no Estado do Rio Grande do Sul (Secex/RS) , que, após as devidas análises, propôs a citação, pelos valores transcritos a seguir, de João Carlos Vieira Gediel (CPF XXX.424.830-XX) , ex-prefeito de Quaraí/RS, em decorrência do prejuízo gerado pela não aprovação da prestação de contas do Convênio 076/2005-MI:
Composição do débito
	Valor
	Data de referência
	D/C

	381.612,00
	29/12/2005
	D

	86.000,00
	2/8/2007
	D

	16.972,99
	13/3/2009
	C

Valor atualizado até 13/12/2017: R$ 868.438,96
No item 14 da instrução anterior (peça 21, fl. 2) , a irregularidade, com a consequente glosa total dos valores repassados, configurou-se pela reprovação das contas do Convênio 076/2005, motivada, segundo conclusão do Parecer Técnico 001/2014/CGCC/SDR/MI, de 28/7/2014 (peça 19, p. 21 a 56) , pelo não atingimento da finalidade do convênio, uma vez que a aquisição dos equipamentos e as capacitações superficiais realizadas ao longo da execução do convênio não serviram ao propósito de apoio ao setor mineral do Rio Grande do Sul, não logrando êxito no desenvolvimento da região. Ainda ficou evidenciado o descaso na conservação e manutenção da coisa pública pelo ente executor.
O titular da unidade, por meio de despacho de peça 22, concordou com o encaminhamento proposto e determinou a citação do responsável.
Em cumprimento ao pronunciamento da unidade (peça 22) , foi efetuada citação do responsável, nos moldes adiante:
João Carlos Vieira Gediel
	Comunicação: Ofício 1250/2017-TCU/SECEX-RS, de 20/12/2017 (peça 24) 
Data da Ciência: 4/1/2018 (peça 25) 
Nome Recebedor: Sidni Wolff
Observação: Ofício enviado para o endereço do responsável, conforme pesquisa na base de dados no sistema da Receita Federal, custodiada pelo TCU.
	
Conforme Despacho de Conclusão das Comunicações Processuais (peça 28) , as providências inerentes às comunicações processuais foram concluídas. Transcorrido o prazo regimental, o responsável João Carlos Vieira Gediel (CPF XXX.424.830-XX) apresentou defesa, que será analisada na seção Exame Técnico.
ANÁLISE DOS PRESSUPOSTOS DE PROCEDIBILIDADE DA IN/TCU 71/2012
Avaliação de Viabilidade do Exercício do Contraditório e Ampla Defesa
Verifica-se que não houve o transcurso de mais de dez anos desde o fato gerador sem que tenha havido a notificação dos responsáveis pela autoridade administrativa federal competente (art. 6º, inciso II, c/c art. 19 da IN/TCU 71/2012, modificada pela IN/TCU 76/2016) , uma vez que o fato gerador da irregularidade sancionada ocorreu em 18/3/2009 (data em que foi apresentada a prestação de contas) e o responsável foi notificado sobre a irregularidade pela autoridade administrativa competente conforme abaixo:
João Carlos Vieira Gediel - notificação por edital, em 20/6/2013 e 16/11/2015 (peça 17, fl. 30 e peça 20, fl. 44) .
Valor de Constituição da TCE 	
Verifica-se, ainda, que o valor do débito apurado (sem juros) é superior ao limite mínimo de R$ 100.000,00, na forma estabelecida nos arts. 6º, inciso I, e 19 da IN/TCU 71/2012, modificada pela IN/TCU 76/2016. 
A tomada de contas especial está, assim, devidamente constituída e em condição de ser instruída.
EXAME TÉCNICO
Da defesa João Carlos Vieira Gediel (Peça 26) 
O responsável apresentou sua defesa, a partir das alegações e dos argumentos relacionados a seguir:
Argumento 1. Não foi comprovada sua má-fé, dolo ou culpa grave na execução do Convênio. Em prol de sua alegação, o defendente apresentou as seguintes alegações:
Não haveria nada que indicasse ato doloso ou culposo de sua parte. O TCU não teria indicado qualquer envolvimento inidôneo de sua responsabilidade. Não haveria conduta culposa de sua parte.
Jurisprudência do Tribunal de Justiça do estado, da qual transcreve trecho, somente autorizaria cobranças de valores de ex-gestores quando restasse plenamente evidenciado dolo ou culpa grave.
Deveriam ser responsabilizados os servidores ou o próprio Ministério da Integração e não o ex-prefeito;
Não há responsabilidade exclusivamente em razão do cargo.
O mandamento contido no art. 37, § 6º, da Constituição Federal disciplina que deve ser subjetiva a responsabilidade do administrador. A responsabilização, com base em critério puramente objetivo, sem dolo ou culpa do ex-prefeito, contrariaria norma constitucional.
Transcreve trecho de decisão extraída do Processo 5002498-66.2014.4.04.7106, em que estaria evidenciada a inocorrência de improbidade administrativa na conduta dos réus, sobretudo no que se refere ao ex-Prefeito João Carlos Vieira Gediel, ainda que tenha sido reconhecido, segundo outro trecho que transcreve, que 'os réus deixaram de cumprir parte importantíssima do pacto no que toca a realização dos cursos previstos, ainda que parte deles tenha sido realizada'.
Análise do Argumento 1
A tese do defendente, de que não poderia ser condenado por este Tribunal, uma vez que não agiu com dolo, má-fé ou culpa grave não pode ser acolhida.
Não obstante todas as alegações apresentadas pelo responsável, no âmbito do Tribunal de Contas da União a obrigação de ressarcir o erário prescinde da comprovação de dolo ou má-fé. É suficiente quantificar o dano, identificar a conduta do responsável que caracterize sua culpa, por imprudência, imperícia ou negligência, e demonstrar o nexo de causalidade entre a conduta culposa (stricto sensu) e a irregularidade que provocou o prejuízo. 
No caso presente, está comprovado que João Carlos Viera Gediel, prefeito do município de Quaraí/RS nas gestões 2005-2008 e 2009-2012, foi o signatário e executor do Convênio 076/2005, sendo o responsável pela prestação de contas e pela comprovação da boa e regular aplicação dos recursos federais colocados sob sua gestão.
Sendo assim, sua conduta culposa restou caracterizada, segundo delineado no Parecer Técnico 001/2014/CGCC/SDR/MI, de 28/7/2014 (peça 19, p. 21 a 56) , por não comprovar o atingimento da finalidade do convênio, uma vez que a aquisição dos equipamentos e as capacitações superficiais realizadas ao longo da execução da avença não serviram ao propósito de apoio ao setor mineral do Rio Grande do Sul, não logrando êxito no desenvolvimento da região. Decorre também, conforme evidenciado no referido parecer, do descaso na conservação e manutenção da coisa pública sob sua responsabilidade.
A competência desta Corte de Contas para julgar as contas daqueles que derem causa a prejuízo ao erário, contestada em precedentes apresentados pela defesa, independe da caracterização de conduta dolos e tem sede constitucional e legal (arts. 70, caput e parágrafo único, e 71, II e VIII, da Constituição Federal e 1º, I e § 1º, 46, 57, 58 e 60 da Lei 8.443/1992) .
Há que se ressaltar, em complemento, que mesmo depois da publicação da Lei 13.655/2018, que alterou a LINDB, basta que seja configurado a culpa do responsável para ser determinado o ressarcimento ao erário. Nesse sentido, destaco o enunciado transcrito a seguir, publicado no Boletim de Jurisprudência 320/2020, a partir do Acórdão 7982/2020-TCU-Primeira Câmara (Recurso de Reconsideração, Relator Ministro Benjamin Zymler) 
O dever de indenizar os prejuízos ao erário permanece sujeito à comprovação de dolo ou culpa, sem qualquer gradação, como é de praxe no âmbito da responsabilidade aquiliana, inclusive para fins do direito de regresso (art. 37, § 6º, da Constituição Federal) . As alterações promovidas no Decreto-lei 4.657/1942 (Lei de Introdução às Normas do Direito Brasileiro - Lindb) pela Lei 13.655/2018, em especial a inclusão do art. 28, ou mesmo a regulamentação trazida pelo Decreto 9.830/2019, não provocaram modificação nos requisitos necessários para a responsabilidade financeira por débito.
Argumento 2. O Convênio entabulado com a União foi cumprido, sem nunca o ex-gestor ter sido questionado ao contrário. Para sustentar a tese apresentada, aduz as seguintes alegações.
Não foram consignados quais os cursos que deixaram de ser oferecidos. 
Falhas meramente operacionais, equívocos ou inconsistências documentais da prestação de contas não poderiam imputar ao gestor a obrigação de devolver recursos, que tiveram boa e regular aplicação. Nesse sentido, apresenta julgados de tribunais pátrios.
A eventual baixa assiduidade de adesão aos cursos oferecidos não guardariam qualquer relação com a conduta do defendente.
Nunca houve qualquer informação, durante todo o período em que João Carlos Vieira Gediel ocupou o cargo de Prefeito Municipal, de que o convênio não estaria sendo rigorosamente cumprido.
Nem mesmo o Comitê Gestor, que contava com um Técnico do Ministério da Integração Nacional - Sr. Luís Antônio Dombeck - apontou qualquer irregularidade na execução do convênio.
Análise do argumento 2
Não obstante o defendente alegar que o convênio foi cumprido, sua conduta culposa, conforme esclarecido anteriormente, caracterizou-se por não comprovar o atingimento da finalidade da avença, expressa pelo conjunto de objetivos do plano de trabalho. Conforme bem exposto nas conclusões do Parecer Técnico 001/2014/CGCC/SDR/MI, de 28/7/2014 (peça 19, p. 32) , os equipamentos adquiridos e as capacitações superficiais realizadas ao longo da execução do convênio não serviram ao proposito inicial de apoio ao setor mineral do Rio Grande do Sul, não logrando êxito no desenvolvimento da região. 
Resta claro, portanto, que embora parte do objeto tenha de fato sido executada, conforme alegado, a finalidade do convênio não foi alcançada, no que tange aos objetivos gerais e especificas delineados no projeto. Essa foi a causa da reprovação das contas do responsável e do débito que lhe foi atribuído. 
Portanto, as alegações de que o convênio foi cumprido e de que o responsável estaria sendo obrigado a devolver recursos por meras falhas formais em sua prestação de contas não podem ser acolhidas.
Também não procede a alegação de que o defendente não foi informado sobre os questionamentos relativos ao convênio. Em 13/10/2010, ainda durante o segundo mandato do ex-prefeito, o Ofício 405/SPR-MI (peça 16, p. 70) deu conhecimento ao gestor de que sua prestação de contas estava em análise no Ministério da Integração Nacional e solicitou esclarecimentos sobre os problemas relativos aos treinamentos e aos equipamentos defeituosos, identificados em vistorias realizadas em 2009, ainda durante sua gestão, nos municípios beneficiados com o convênio. Essas questões foram levantadas na Nota Técnica 117/2010 (peça 16, p. 66 a 68) , que analisou a prestação de contas apresentada. 
Posteriormente, em 20/6/2013 (peça 17, fl. 30) , o responsável foi notificado por edital da glosa de R$ 348.934,00, apurada no Parecer Técnico 18/2012/CGCC/SDR/MI. Reanalisada a prestação de contas, por meio do Parecer Técnico 1/2014, foram realizadas tentativas de notificação do responsável por meio dos ofícios 515/2015/DGI/SECEX/MI, de 7/8/2015 (peça 20, p. 24 a 27) , e 574/2015/DGI/SECEX/MI, de 11/9/2015 (peça 20, p. 32 a 35) , as quais não lograram êxito. Uma vez que não foi localizado, o ex-prefeito foi notificado pelo Edital de Notificação 28/2015 (peça 20, p. 39 a 43) .
Argumento 3. Prescrição do direito do TCU de acionar ex-gestor público municipal, por meio de tomada de contas especial, para exigir dele a comprovação da regular aplicação de verbas federais repassadas ao município. Para defender essa alegação, são apresentados os seguintes argumentos:
Está se imputando responsabilidade ao ex-prefeito após mais de uma década de execução do convênio.
Existiria um prazo fatal para a Administração acionar ex-gestor público, por conta do que está expresso no § 5° do art. 37 da Constituição Federal, o qual determina 'a lei estabelecerá os prazos de prescrição para ilícitos praticados por qualquer agente, servidor ou não, que causem prejuízos ao erário, ressalvadas as respectivas ações de ressarcimento'.
O caso aqui tratado não se refere ao exercício do direito de ação, mas de TCE promovida pelo TCU, mediante atuação administrativa, oportunidade em que não haveria de se falar em exercício do direito de ação.
Haveria um prazo para a constituição de um crédito, do qual pode surgir um título executivo extrajudicial.
O decurso do tempo impossibilita a produção de provas, tornando vulneráveis os princípios da segurança jurídica e da ampla defesa.
Suscita regras da Lei 9873/99, do Código Tributário Nacional e da seara da improbidade administrativas para defender que o prazo prescricional de cinco anos é uma constante nas disposições do Direito Púbico. Socorre-se, ainda, da doutrina de Hely Lopes Meirelles, citando J.J. Canotilho, para destacar a relevância da segurança jurídica para o conceito de Estado de Direito.
Admite que possa ser cobrado judicialmente, mediante processo, que lhe garanta a ampla defesa, o contraditório e o duplo grau de jurisdição. Mas nega a possibilidade de uma TCE cobrar-lhe um débito que, na verdade, já estaria imputado.
Análise do Argumento 3
Refuta-se o argumento apresentado pelo defendente, de que teria ocorrido a prescrição neste processo. A jurisprudência atual deste Tribunal, consolidada na Súmula 282, estabelece que são imprescritíveis as ações de ressarcimento movidas pelo Estado contra os agentes causadores de danos ao erário.
Além disso, não se configurou neste processo a hipótese de arquivamento dos autos, prevista no art. 6º, inciso II, c/c art. 19 da IN/TCU 71/2012, modificada pela IN/TCU 76/2016. Conforme analisado no item 28 desta instrução, não houve o transcurso de mais de dez anos desde o fato gerador sem que tenha havido a notificação dos responsáveis pela autoridade administrativa federal competente.
Não obstante, ainda que se defenda a tese da imprescritibilidade, conforme itens anteriores, a qual leva à rejeição das alegações apresentadas pelo defendente, há que se reconhecer a controvérsia em torno da questão, provocada, especialmente por recentes julgados da Suprema Corte brasileira.
Tais controvérsias foram expostas, por exemplo, nas análises entabuladas no âmbito do TC-Processo 027.959/2017-4, em que o auditor responsável pela instrução do processo acolheu a tese da prescrição, levantada pelo defendente. Esse entendimento, no entanto, foi refutado pelo diretor da 2ª Diretoria da Secex-TCE, que emitiu parecer com o seguinte teor, acolhido pelo titular da Secretaria e pelo Ministério Público junto ao TCU (MPTCU) :
 (...) 
2. Em relação à proposta alvitrada pelo AUFC na instrução à peça anterior, manifesto discordância em relação ao acolhimento da preliminar de prescrição da pretensão de ressarcimento do dano ao erário, pelos motivos a seguir expostos.
3. No tocante ao entendimento proferido pelo Supremo Tribunal Federal, no julgamento recente do RE 636.886 (tema 899) , a respeito da prescritibilidade da pretensão de ressarcimento ao erário com base em decisão de tribunal de contas, cabe assinalar que, conforme orientação sufragada pelo Acórdão 6589/2020-TCU-Segunda Câmara, da relatoria do Ministro Raimundo Carreiro, a decisão do STF alcança tão somente a fase judicial de execução do título extrajudicial, não atingindo os processos de controle externo em trâmite no TCU.
4. Aliás, da ementa do julgado do STF constou que: 'A pretensão de ressarcimento ao erário em face de agentes públicos reconhecida em acórdão de Tribunal de Contas prescreve na forma da Lei 6.830/1980 (Lei de Execução Fiscal) '. Portanto, até o trânsito em julgado do acórdão condenatório do TCU, permanece imprescritível a pretensão de ressarcimento ao erário decorrente da instauração da tomada de contas especial, conforme Enunciado da Súmula 282 do TCU:
'As ações de ressarcimento movidas pelo Estado contra os agentes causadores de danos ao erário são imprescritíveis.'
5. Ainda que o TCU venha a firmar entendimento pela prescrição da pretensão de ressarcimento ao erário, cabe destacar que no caso concreto discutido nesta TCE também haveria de se discutir os fatos e atos tendentes à cobrança da dívida ocorridos na fase de análise da prestação de contas do convênio e fase interna da TCE, que caracterizariam a interrupção e/ou suspensão do prazo de prescrição.
6. Nesse sentido, ressalte-se que a contagem inicial do prazo de prescrição deveria ser o da prestação de contas do convênio (1/4/2004 - peça 2, p. 28) , que é a data em que o convenente deveria comprovar a boa e regular aplicação dos recursos que lhe foram confiados. Assim, caso se confirme a tese levantada pelo AUFC em sua análise, no sentido da ocorrência da prescritibilidade decenal, há também de se considerar que houve interrupção de tal prazo, ao menos por uma vez, em 10/2/2011, tendo em vista o recebimento do ofício 96/MS/SE/DICON/PB, de 7/1/2011, em que a Divisão de Convênios e Gestão do Núcleo Estadual do Ministério da Saúde/PB notificou a convenente, na pessoa de sua presidente, quanto à necessidade de restituição dos valores impugnados aos cofres do Fundo Nacional de Saúde (peça 3, p. 57-58) .
O relator do processo, o eminente ministro Benjamin Zymler, alinhou-se ao entendimento dos dirigentes da unidade técnica e do MPTCU, resumindo seu pensamento no excerto transcrito a seguir, extraído de seu voto, o qual foi proferido na sessão da Primeira Câmara:
29.	Quanto à prescrição do débito apurado, entendo que deve ser aplicada a jurisprudência atual desta Corte de Contas sobre a matéria, consolidada na Súmula 282. Não desconheço que recentemente o Supremo Tribunal Federal, no âmbito do RE 636.886/AL, fixou o seguinte enunciado para o Tema 899: 'É prescritível a pretensão de ressarcimento ao Erário fundada em decisão de Tribunal de Contas'. 
30.	Não obstante essa respeitável decisão, ainda pairam diversas dúvidas sobre a matéria. Afinal, é possível concluir que a deliberação não tratou da prescrição do processo de controle externo levado a cabo perante o Tribunal de Contas da União, mas sim da prescrição intercorrente ocorrida durante a fase de execução do acórdão condenatório emitido pelo Tribunal.
31.	A decisão do STF versou sobre recurso extraordinário interposto pela União contra acórdão do Tribunal Regional Federal da 5ª Região que negou provimento a embargos de declaração opostos contra acórdão de sua lavra, assim ementado:
	'EMENTA: TRIBUTÁRIO. PROCESSUAL CIVIL. EXECUÇÃO FISCAL. PROCESSO PARALISADO POR MAIS DE CINCO ANOS. PRESCRIÇÃO INTERCORRENTE. OCORRÊNCIA. 
	1. Para fins práticos, deve-se observar quando a Fazenda Pública foi intimada a providenciar o andamento do feito. Passados cinco anos sem diligências concretas, ocorre a prescrição intercorrente. Caso haja suspensão na forma do art. 40, da Lei n. 6.830/80, ocorre a extinção se o feito permanecer paralisado por mais de seis anos.
	2. Na hipótese dos autos, houve o arquivamento sem baixa do processo em 12.08.1999 e até a data da sentença extintiva do feito em 05.06.2006, a Fazenda Nacional não apresentou nenhuma medida concreta quanto à localização do devedor ou de seus bens. Revela-se, portanto, inequívoca a ocorrência da prescrição intercorrente.'
32.	No caso, a Fazenda Pública deixou a ação paralisada por mais de cinco anos, o que ensejou a declaração de prescrição intercorrente no aludido caso concreto. Como se vê da leitura da ementa, a questão controversa em discussão naquela deliberação era unicamente a prescrição intercorrente ocorrida durante a fase de execução do acórdão condenatório do Tribunal. 	
33.	Com base nessa possível interpretação, a matéria decidida no aludido feito não teria nenhuma repercussão de ordem prática e jurídica na presente tomada de contas especial, cujo título executivo extrajudicial ainda não se formou. Caso a AGU, na execução de eventual decisão condenatória proferida neste feito, deixe de adotar as medidas pertinentes dentro do prazo de cinco anos, aí sim haverá a aplicação da tese emanada no RE 636.886, com o reconhecimento da prescrição intercorrente da ação de ressarcimento ao Erário fundada em decisão de Tribunal de Contas (a ação de execução fiscal) , pela hipotética inação da Fazenda Pública.
34.	Ainda que se interprete que a decisão do STF seja também aplicável à tramitação do processo de controle externo no âmbito do TCU, exsurgem outras diversas questões fundamentais para que esta Corte de Contas estabeleça novo tratamento acerca da prescrição do débito e da pretensão punitiva, em particular qual seria o dies a quo (a data de ocorrência do fato irregular ou a do seu conhecimento pelo TCU) e quais seriam as hipóteses de interrupção da prescrição.
35.	Diante de todas as dúvidas ainda existentes sobre a decisão do STF no âmbito do RE 636.886 e considerando que se encontram pendentes de julgamento embargos de declaração opostos pela AGU, que deverão esclarecer as dúvidas acima relacionadas, opto por aplicar ao caso em exame a jurisprudência do TCU então existente, que se fundamenta no art. 37, § 5º, da Constituição Federal, no que tange ao ressarcimento do prejuízo causado aos cofres públicos federais.
36.	Aduzo que, ao contrário do que foi alegado pela responsável, o disposto no art. 1º, § 1º, da Lei 9.873/1999 não deve ser aplicado a este caso concreto. Afinal, esse diploma legal não é observado nesta Corte, tendo em vista que a atividade de controle externo exercida pelo Tribunal, nos termos do art. 71 da Constituição Federal, difere do exercício pelo Estado do poder de polícia administrativa. 
37.	Esse entendimento encontra respaldo na jurisprudência do TCU, como se observa, por exemplo, no Acórdão 9012/2020-TCU-Primeira Câmara, relatado pelo Ministro Bruno Dantas.
38.	Acrescento que o art. 1º da Lei 9.873/1999, suscitado pela defendente, dispõe que:
	'Art. 1º Prescreve em cinco anos a ação punitiva da Administração Pública Federal, direta e indireta, no exercício do poder de polícia, objetivando apurar infração à legislação em vigor, contados da data da prática do ato ou, no caso de infração permanente ou continuada, do dia em que tiver cessado.'
39.	Da leitura desse dispositivo, depreende-se que ele trata da perda da pretensão punitiva da Administração Pública Federal, que não se confunde com a pretensão de ressarcimento do dano ao Erário. Note-se que a reparação desse prejuízo não constitui sanção, mas obrigação legal de recompor os cofres públicos que incide sobre o causador da perda patrimonial. Nesse sentido, o Superior Tribunal de Justiça decidiu que:
'Administrativo - Ação de Improbidade Administrativa - Ocorrência de dano ao Erário reconhecida pelo tribunal de origem - Inexistência de ofensa ao art. 535 do CPC - Acórdão recorrido que não aplicou a obrigação de ressarcimento com fundamento no princípio da proporcionalidade - Violação dos arts. 5º e 12, inciso II, da Lei n. 8.429/1992. 
 (...) 
2. A reparação do prejuízo causado aos cofres públicos não é medida sancionatória, mas simplesmente uma consequência civil decorrente do dano causado pelo agente ao patrimônio público.' (Resp. 977.093, Relator Ministro Humberto Martins) ;
40.	Resta patente que as normas disciplinadoras da punibilidade no âmbito do Direito Administrativo, a exemplo do art. 1º da Lei 9.873/1999, não se adéquam à disciplina da prescrição da pretensão ressarcitória manejada pelo TCU em sede de processo de contas. 
Ao acolher o entendimento do voto acima transcrito e decidir, por meio do recentíssimo Acórdão 10203/2020-TCU-Primeira Câmara, por rejeitar as alegações de defesa apresentadas, aquela Turma do TCU mantém o entendimento pela imprescritibilidade, o qual acompanhamos para rejeitar as alegações apresentadas pela defesa de João Carlos Vieira Gediel.
Rejeitados, assim, todos os argumentos e alegações apresentados pelo defendente, não há como acatar, por consequência lógica, suas petições para que seja declarada a prescrição neste processo ou a inexistência de irregularidade e débito de sua responsabilidade. 
Prescrição da Pretensão Punitiva
	Vale ressaltar que a pretensão punitiva do TCU, conforme Acórdão 1441/2016-TCU-Plenário, Relator: Benjamin Zymler, que uniformizou a jurisprudência acerca dessa questão, subordina-se ao prazo geral de prescrição indicado no art. 205 do Código Civil, que é de dez anos, contado da data de ocorrência da irregularidade sancionada, nos termos do art. 189 do Código Civil, sendo este prazo interrompido pelo ato que ordenar a citação, a audiência ou a oitiva dos responsáveis.
No caso em exame, não ocorreu a prescrição, uma vez que a irregularidade sancionada ocorreu em 18/3/2009 (data em que foi apresentada a prestação de contas) , e o ato de ordenação da citação ocorreu em 15/12/2017 (despacho de peça 22) .
CONCLUSÃO
Em face da análise promovida na seção 'Exame Técnico', propõe-se rejeitar as alegações de defesa de João Carlos Vieira Gediel, uma vez que não foram suficientes para sanar as irregularidades a eles atribuídas e nem afastar o débito apurado. 
Vale ressaltar que a jurisprudência pacífica nesta Corte é no sentido da imprescritibilidade das ações de ressarcimento ao erário (Súmula TCU 282) . Dessa forma, identificado o dano ao erário, devese instaurar e julgar o processo de tomada de contas especial para responsabilizar seus agentes causadores, respeitando o direito ao contraditório e à ampla defesa, independentemente de quando ocorreram os atos impugnados. Verifica-se também que não houve a prescrição da pretensão punitiva, conforme análise já realizada.
Sendo assim, e tendo em vista que não constam dos autos elementos que permitam reconhecer a boa-fé do responsável, sugere-se que as suas contas sejam julgadas irregulares, nos termos do art. 202, § 6º, do Regimento Interno do TCU, com a imputação do débito atualizado monetariamente e acrescido de juros de mora, nos termos do art. 202, §1º do Regimento Interno do TCU, descontado o valor eventualmente recolhido, com a aplicação da multa prevista no art. 57 da Lei 8.443/1992.
PROPOSTA DE ENCAMINHAMENTO
Diante do exposto, submetemos os autos à consideração superior, propondo ao Tribunal:
 rejeitar as alegações de defesa apresentadas por João Carlos Vieira Gediel (CPF XXX.424.830-XX) ; 
julgar irregulares, nos termos dos arts. 1º, inciso I, 16, inciso III, alíneas 'b' e 'c', da Lei 8.443/1992, c/c os arts. 19 e 23, inciso III, da mesma Lei, as contas de João Carlos Vieira Gediel (CPF XXX.424.830-XX) , condenando-o ao pagamento das importâncias a seguir especificadas, atualizadas monetariamente e acrescidas dos juros de mora, calculadas a partir das datas discriminadas até a data da efetiva quitação do débito, fixando-lhe o prazo de quinze dias, para que comprove, perante o Tribunal, o recolhimento das referidas quantias aos cofres do Tesouro Nacional, nos termos do art. 23, inciso III, alínea 'a', da citada lei, c/c o art. 214, inciso III, alínea 'a', do Regimento Interno do TCU.  
		Débitos relacionados ao responsável João Carlos Vieira Gediel (CPF XXX.424.830-XX) :
	Data de referência
	Valor
	D/C

	29/12/2005
	381.612,00
	D

	2/8/2007
	86.000,00
	D

	13/3/2009
	16.972,99
	C

		Valor atualizado do débito (com juros) em 29/9/2020: R$ 1.695.256,01
 aplicar a João Carlos Vieira Gediel (CPF XXX.424.830-XX) a multa prevista no art. 57 da Lei 8.443/1992 c/c o art. 267 do Regimento Interno do TCU, fixando-lhe o prazo de quinze dias, a contar da notificação, para que comprove, perante o Tribunal (art. 214, III, alínea 'a', do Regimento Interno do TCU) , o recolhimento da dívida aos cofres do Tesouro Nacional, atualizada monetariamente desde a data do acórdão proferido por este Tribunal até a do efetivo recolhimento, se pagas após o vencimento, na forma da legislação em vigor;
autorizar, desde logo, a cobrança judicial da dívida, caso não atendida a notificação, na forma do disposto no art. 28, inciso II, da Lei 8.443/1992;
 autorizar também, desde logo, se requerido, com fundamento no art. 26 da Lei 8.443, de 1992, c/c o art. 217, §§ 1º e 2º, do Regimento Interno do TCU, o parcelamento da (s) dívida (s) em até 36 parcelas, incidindo, sobre cada parcela, corrigida monetariamente, os correspondentes acréscimos legais, fixando-lhe o prazo de quinze dias, a contar do recebimento da notificação, para comprovar, perante o Tribunal, o recolhimento da primeira parcela, e de trinta dias, a contar da parcela anterior, para comprovar os recolhimentos das demais parcelas, devendo incidir, sobre cada valor mensal, atualizado monetariamente, os juros de mora devidos, no caso do débito, na forma prevista na legislação em vigor, alertando o responsável de que a falta de comprovação do recolhimento de qualquer parcela importará o vencimento antecipado do saldo devedor, nos termos do § 2º do art. 217 do Regimento Interno deste Tribunal; 
 enviar cópia do Acórdão a ser prolatado, bem como do Relatório e do Voto que o fundamentarem à Procuradoria da República no Estado do Rio Grande do Sul, nos termos do § 3º do art. 16 da Lei 8.443/1992, c/c o § 7º do art. 209 do Regimento Interno do TCU, para adoção das medidas cabíveis, informando que a presente deliberação, acompanhada do Relatório e do Voto que a fundamenta, está disponível para a consulta no endereço www.tcu.gov.br/acordaos, além de esclarecer que, caso requerido, o TCU poderá fornecer sem custos as correspondentes cópias, de forma impressa; e
 enviar cópia do Acórdão que vier a ser proferido ao responsável e ao Ministério do Desenvolvimento Regional, para ciência, informando que a presente deliberação, acompanhada do Relatório e do Voto que a fundamenta, está disponível para a consulta no endereço www.tcu.gov.br/acordaos, além de esclarecer que, caso requerido, o TCU poderá fornecer sem custos as correspondentes cópias, de forma impressa."
É o relatório.

Gladimir Chiele (OAB/RS 41.290) e Fabiano Barreto da Silva (OAB/RS 57.761) representando João Carlos Vieira Gediel.

Subprocurador-geral Lucas Rocha Furtado.

TOMADA DE CONTAS ESPECIAL. CONVÊNIO. NÃO APROVAÇÃO DA PRESTAÇÃO DE CONTAS. FINALIDADE NÃO ALCANÇADA. DESCASO NA CONSERVAÇÃO E MANUTENÇÃO DA COISA PÚBLICA. CITAÇÃO. CONTAS IRREGULARES. DÉBITO. MULTA.

TOMADA DE CONTAS ESPECIAL (TCE)

Secretaria de Controle Externo de Tomada de Contas Especial (SecexTCE).

Está em apreciação tomada de contas especial instaurada pelo extinto Ministério da Integração Nacional em desfavor de João Carlos Vieira Gediel, ex-prefeito de Quaraí/RS (gestões 2005-2008 e 2009-2012) , em razão da não aprovação da prestação de contas do Convênio 076/2005-MI, Siafi 538524, que teve por objeto o apoio ao setor mineral do Rio Grande do Sul - Mesorregião Metade Sul do Rio Grande do Sul, visando a aumentar o desenvolvimento sustentável dos garimpos de ametista e ágata em Quaraí, Barra do Quaraí, Santana do Livramento e municípios produtores adjacentes.
2.	Foram previstos recursos no total de R$ 497.612,00: R$ 467.612,00 à conta do concedente e R$ 30.000,00, referentes à contrapartida. A vigência inicial do ajuste era de 26/12/2005 a 30/9/2008 e previa a apresentação da prestação de contas até 29/11/2008, mas, após três prorrogações, a prestação de contas final foi apresentada em 18/3/2009.
3.	João Carlos Vieira Gediel foi citado e apresentou alegações de defesa à peça 26. Em síntese, trouxe aos autos os seguintes argumentos:
	a) não se comprovaram má-fé, dolo ou culpa grave na execução do convênio;
	b) o ajuste foi cumprido, sem nunca o ex-gestor ter sido questionado do contrário;
	c) houve a prescrição do direito do TCU de acioná-lo, por meio de tomada de contas especial, para dele exigir a comprovação da regular aplicação de verbas federais repassadas ao município.
4.	Os pareceres uniformes da Secretaria de Controle Externo de Tomada de Contas Especial - SecexTCE e do Ministério Público junto ao TCU - MPTCU foram pela irregularidade das contas, com condenação em débito e aplicação de multa.
5.	Adoto tais manifestações como razões de decidir este processo.
6.	Segundo entendimento deste Tribunal, "a responsabilidade dos jurisdicionados perante o TCU é de natureza subjetiva, caracterizada mediante a presença de simples culpa stricto sensu, sendo desnecessária a caracterização de conduta dolosa ou má-fé do gestor para que ele seja instado a ressarcir os prejuízos que tenha causado ao erário" (Acórdão 4485/2020-TCU-Primeira Câmara - relator min. Benjamin Zymler) .
7.	O Parecer Técnico 18/2012, de 16/11/2012 (peça 16, p. 94 e 95, e peça 17, p. 1 e 2) , concluiu que os objetivos do convênio não foram totalmente alcançados e sugeriu a glosa de 70,12% referente às oficinas e à consultoria de processos gerenciais, não executados, e aos bens encontrados nos Municípios de Barra do Quaraí e Santana do Livramento deteriorados; avaliou-se que houve abandono do bem público pelo convenente.
8.	Já o Parecer Técnico 001/2014, de 28/7/2014 (peça 19, p. 21 a 56) , opinou, conclusivamente, que a aquisição dos equipamentos e as capacitações superficiais realizadas ao longo da execução do convênio não serviram ao propósito inicial de apoio ao setor mineral do Rio Grande do Sul, não logrando êxito no desenvolvimento da região. Dessa forma, considerando que a finalidade do convênio não foi alcançada, no que tange aos objetivos gerais e específicos delineados no projeto, assim como ficou evidenciado o descaso na conservação e manutenção da coisa pública pelo ente executor, sugeriu a glosa total de todos os recursos federais repassados na execução do ajuste.
9.	Verifico que não houve o transcurso de mais de dez anos desde o fato gerador sem que tenha havido a notificação do responsável pela autoridade administrativa federal competente (art. 6º, inciso II, c/c art. 19 da IN/TCU 71/2012, modificada pela IN/TCU 76/2016) , porquanto o fato gerador da irregularidade sancionada ocorreu em 18/3/2009 (data em que foi apresentada a prestação de contas) e o responsável foi notificado por edital em 20/6/2013 e 16/11/2015 (peça 17, p. 30, e peça 20, p. 44) , após várias tentativas de notificação via ofício, sem êxito. 
10.	No que tange à suscitada prescrição, opto por adotar o entendimento desta Casa que tem sido recorrente após a decisão do Supremo Tribunal Federal, no âmbito do Recurso Extraordinário 636.886, a exemplo do Acórdão 5236/2020-TCU-Primeira Câmara, relatado pelo ministro Benjamin Zymler:
"12. Enfatizo que estou aplicando a jurisprudência atual desta Corte de Contas sobre a matéria, consolidada na Súmula 282, para a prescrição do débito apurado e, no que tange à eventual aplicação de sanções, no incidente de uniformização de jurisprudência apreciado pelo Acórdão 1441/2016-TCU-Plenário, que adotou o prazo geral de prescrição indicado no art. 205 do Código Civil. Não desconheço que recentemente o Supremo Tribunal Federal, no âmbito do RE 636886/AL, fixou o seguinte enunciado para o Tema 899: "É prescritível a pretensão de ressarcimento ao erário fundada em decisão de Tribunal de Contas". Não obstante essa respeitável decisão, ainda pairam diversas dúvidas sobre a matéria, pois é possível a conclusão de que a deliberação não tratou da prescrição do processo de controle externo levado a cabo perante o Tribunal de Contas da União, mas sim da prescrição intercorrente ocorrida durante a fase de execução do acórdão condenatório do Tribunal.
13. A decisão do STF versou sobre recurso extraordinário interposto pela União contra acórdão do Tribunal Regional Federal da 5ª Região que negou provimento a embargos de declaração opostos contra acórdão de sua lavra, assim ementado:
 (...) 
15. Com base nessa possível interpretação, a matéria decidida no aludido feito não teria nenhuma repercussão de ordem prática e jurídica na presente tomada de contas especial, cujo título executivo extrajudicial ainda não se formou. Caso a AGU, na execução de eventual decisão condenatória proferida neste feito, deixe de adotar as medidas pertinentes dentro do prazo de cinco anos, aí sim haverá a aplicação da tese emanada no RE 636886, com o reconhecimento da prescrição intercorrente da ação de ressarcimento ao erário fundada em decisão de Tribunal de Contas (a ação de execução fiscal) , pela hipotética inação da Fazenda Pública.
16. Ainda que se interprete que a decisão do STF seja também aplicável à tramitação do processo de controle externo no âmbito do TCU, exsurgem outras diversas questões fundamentais para que esta Corte de Contas estabeleça novo tratamento acerca da prescrição do débito e da pretensão punitiva, em particular qual seria o dies a quo (data de ocorrência do fato irregular ou data do seu conhecimento pelo TCU) e as hipóteses de interrupção da prescrição.
17. Diante de todas as dúvidas ainda existentes sobre a decisão do STF no âmbito do RE 636886, opto por aplicar ao caso em exame a jurisprudência do TCU então existente, que se fundamenta no art. 37, § 5º, da Constituição Federal, no que tange ao ressarcimento do prejuízo, e no art. 205 da Lei 10.406/2002 (Código Civil) , no que se refere à pretensão punitiva." (grifos acrescentados) 
11.	No caso em exame, não ocorreu a prescrição da pretensão punitiva, vez que a irregularidade sancionada ocorreu em 18/3/2009 (data em que foi apresentada a prestação de contas) e o ato de ordenação da citação, em 15/12/2017 (despacho de peça 22) .
12.	Desse modo, João Carlos Gediel deve ter suas contas julgadas irregulares, ser condenado ao pagamento do valor de R$ 467.612,00 (valor histórico) e multado.
13.	Quanto à dosimetria da pena, segundo dispõe o art. 22, § 2º, da Lei de Introdução às Normas do Direito Brasileiro, na aplicação de sanções, serão consideradas a natureza e a gravidade da infração cometida, os danos que dela provierem para a Administração Pública, as circunstâncias agravantes ou atenuantes e os antecedentes do agente. 
14.	No presente caso, como não foram identificados outros processos em que o responsável tenha sofrido condenação no âmbito do TCU, fixo o montante da multa em, aproximadamente, 30% da quantia atualizada do débito, R$ 290.000,00, em consonância com os parâmetros estabelecidos no art. 267 do Regimento Interno do TCU. 
	Ante o exposto, voto por que seja adotada a minuta de acórdão que submeto à apreciação deste Colegiado.
TCU, Sala das Sessões Ministro Luciano Brandão Alves de Souza, em 20 de outubro de 2020.
ANA ARRAES 
Relatora